【裁判字號】    98,重訴,36
【裁判日期】    990504
【裁判案由】    侵權行為損害賠償
【裁判全文】
臺灣高等法院民事判決                  98年度重訴字第36號
原      告  戊○○
            丙○○
            甲○○
            己○○
共      同
訴訟代理人  包漢銘律師
複代理人    周福珊律師
被      告  丁○○
被      告  華南永昌綜合證券股份有限公司
法定代理人  乙○○○
訴訟代理人  黃冠豪律師
            鄭涵雲律師
            林世昌律師
上列當事人間因請求侵權行為損害賠償事件，經本院刑事庭裁定
移送民事庭，本院於99年4月13日言詞辯論終結，判決如下：
    主      文
原告之訴及假執行聲請均駁回。
訴訟費用由原告戊○○負擔百分之十九、原告丙○○負擔百分之
五十四，原告甲○○負擔百分之二，餘由原告己○○負擔。
    事實及理由
一、原告戊○○、丙○○、甲○○、己○○（以下各稱戊○○、
    丙○○、甲○○、己○○，合稱為原告）主張：被告丁○○
    （下稱丁○○）係被告華南永昌綜合證券股份有限公司（下
    稱華南證券公司，與丁○○合稱為被告）蘇澳分公司之營業
    部襄理，負責股票融資業務。詎丁○○自民國（下同）94年
    4月底起，因投資股票失利，已陷於週轉不靈之狀況，竟以
    代為投資股票、丙種墊款融資、代為操作股票、期貨、基金
    、及週轉為由，致伊等陷於錯誤而同意出資或借款，原告戊
    ○○、丙○○、甲○○、己○○至95年5月2日止，分別交付
    新台幣（下同）300萬元、860萬元（起訴狀事實欄誤載為84
    0萬元）、30萬元、410萬元予丁○○；嗣於95年5月3日，丁
    ○○因跳票且避不見面，伊等始知受騙。因華南證券公司係
    丁○○之僱用人，自應與丁○○負連帶賠償責任。爰依侵權
    行為法則，提起本訴等情。並於本院聲明：(一)被告應連帶給
    付戊○○300萬元、丙○○860萬元、甲○○30萬元、己○○
    410萬元，及均加計自刑事附帶民事起訴狀繕本送達翌日起
    至清償日止之法定遲延利息。(二)願供擔保請准宣告假執行。
二、被告則以：(一)丁○○部分：伊已支付原告利息之部分，應自
    原告本件請求損害額中予扣除；另原告於95年5月18日出席
    本件債權人會議，即已知悉本件侵權行為之事實，卻遲至98
    年6月3日始提起本訴，本件侵權行為損害賠償請求權業已罹
    於時效；(二)華南公司部分：丁○○以詐欺取得原告前開款項
    ，係屬其個人犯罪之行為，與執行職務無關；再原告於95年
    5月18日出席本件債權人會議，即已知悉本件侵權行為之事
    實，卻遲至98年6月3日始提起本訴，本件侵權行為損害賠償
    請求權業已罹於時效；各等語，資為抗辯。並於本院均答辯
    聲明：(一)原告之訴駁回。(二)如受不利之判決，願供擔保請准
    宣告免為假執行。
三、查，丁○○係華南證券公司蘇澳分公司之營業部襄理，負責
    股票融資業務；戊○○、丙○○、甲○○、己○○至95年5
    月2日止，分別交付300萬元、860萬元、30萬元、410萬元予
    丁○○等情，為兩造所不爭執，堪信為真。
四、本院應審究者為(一)丁○○有無故意不法侵害原告？(二)若有，
    則原告所得請求之損害額為若干？(三)丁○○前開不法行為與
    其執行職務是否有關？華南證券公司是否應與丁○○負連帶
    賠償責任？(四)原告本件侵權行為損害賠償請求權是否業已罹
    於時效？茲分別論述如下：
(一)、丁○○有無故意不法侵害原告？
  1.按因故意或過失，不法侵害他人之權利者，負損害賠償責任
    ，民法第184條第1項前段定有明文。又，損害賠償之債，以
    有損害之發生及有責任原因之事實，並二者之間，有相當因
    果關係為成立要件（最高法院48年台上字第481號判例意旨
    參照）。
  2.經查，丁○○自94年4月底起，因投資股票失利，已陷於週
    轉不靈之狀況，明知證券公司業務人不得從事股票丙種墊款
    融資、代為操作股票等行為，竟以代為投資股票、丙種墊款
    融資、代為操作股票、期貨、基金、及週轉為由，致原告陷
    於錯誤而同意出資或借款，至95年5月2日止，戊○○、丙○
    ○、甲○○、己○○，分別交付300萬元、860萬元、30萬元
    、410萬元予丁○○。至95年5月3日，因丁○○避不見面，
    原告始知受騙；而丁○○因前開不法行為，涉有詐欺與偽造
    文書等罪嫌，經原告及其他投資人向台灣宜蘭地方法院檢察
    署（下稱宜蘭地檢署）檢察官提出刑事告訴，經本院刑事庭
    判決丁○○有罪確定（下稱系爭刑事案件）等情，有卷附本
    院刑事庭98年度上訴字第1387號刑事判決可憑（見本院卷第
    3至13頁），並為兩造所不爭執，復經本院調閱前開刑事案
    件卷宗核閱屬實（見本院卷第24頁），可徵丁○○以投資為
    手段，致原告陷於錯誤而交付款項，並因此受有財產上之損
    害，自屬故意不法侵害原告之權利甚明。
(二)、原告所得請求之損害額為若干？
  1.經查，戊○○、丙○○、甲○○、己○○至95年5月2日止，
    分別交付300萬元、860萬元、30萬元、410萬元予丁○○，
    而丁○○並未清償本金乙節，為丁○○所不爭執（見本院卷
    第200頁反面），故戊○○、丙○○、甲○○、己○○主張
    分別受有300萬元、860萬元、30萬元、410萬元之損害，堪
    信為真。
  2.丁○○雖抗辯：原告請求之債權，應分別扣除伊已支付之利
    息部分云云，固據提出利息支付表為證（見刑事案件一審卷
    (一)第119頁）。惟查：
    (1)、按當事人主張有利於己之事實者，就其事實有舉證之責
        任，民事訴訟法第277條前段定有明文。又，原告於起
        訴原因已有相當之證明，而被告於抗辯事實並無確實證
        明方法，僅以空言爭執者，當然認定其抗辯事實之非真
        正，而應為被告不利益之裁判（最高法院18年上字第16
        79號判例意旨參照）。是以，丁○○抗辯其已支付利息
        之金額部分，自應就此負舉證之責。
    (2)、觀諸前開支付利息表所示，丁○○雖抗辯業已支付戊○
        ○80萬元、丙○○719萬2000元、甲○○6萬元、己○○
        140萬元之利息金額云云，但為原告所否認，且該支付
        利息表為丁○○所自行製作，原告否認該表之真正，而
        丁○○亦未舉證證明已交付前開利息予原告乙事，要難
        僅憑丁○○自行製作之支付利息表，即可謂其業已交付
        前開利息金額予原告；況丁○○於系爭刑事案件審理中
        ，亦自承戊○○、丙○○、甲○○、己○○所受之損害
        額分別為300萬元、860萬元、30萬元、410萬元乙節（
        見刑事案件一審卷(一)第180頁）；若原告主張前開之受
        損害額尚須扣除利息金額部分，則丁○○怎會於刑事庭
        中自陳該損害債權為真？足徵丁○○抗辯原告之損害額
        尚應再扣除利息金額部分云云，並無可取。
(三)、丁○○前開不法行為與其執行職務是否有關？華南證券公司
    是否應與丁○○負連帶賠償責任？
  1.按僱用人藉使用受僱人而擴張其活動範圍，並享受其利益。
    就受僱人執行職務之範圍，或所執行者適法與否，恆非與其
    交易之第三人所能分辨，為保護交易之安全，如受僱人之行
    為在客觀上具備執行職務之外觀，而侵害第三人之權利時，
    僱用人固應依民法第188條第1項規定與受僱人負連帶賠償責
    任。然若於客觀上並不具備受僱人執行職務之外觀，或係受
    僱人個人之犯罪行為而與執行職務無關，自無命僱用人負賠
    償責任之理（最高法院98年度台上字第763號判決意旨參照
    ）。
  2.經查：
    (1)、丁○○係華南證券公司蘇澳分公司之營業部襄理，負責
        股票融資業務，依法不得從事股票丙種墊款融資、代操
        作股票、台指期貨等業務，為兩造所不爭執，然原告分
        別交付前開款項予丁○○，係為委託丁○○代為投資股
        票丙種墊款融資、台指期貨等事宜，此為原告所不爭執
        （見本院98年度重附民字第31號卷〈下稱附民卷〉第2
        頁），而丁○○以前開投資之不法手段，詐騙原告交付
        前開款項，亦為丁○○所不爭執，其不法行為業經系爭
        刑事案件判決有罪確定（見本院卷第3至13頁），堪認
        丁○○前開以投資為手段，致原告陷於錯誤而交付前開
        款項之行為，係屬其個人之犯罪行為，要與丁○○執行
        華南證券公司蘇澳分公司營業部襄理之職務行為無涉。
    (2)、是以，丁○○前開不法行為既屬其個人之犯罪行為，與
        其執行職務之行為無關，則其僱用人華南證券公司自無
        庸對其本件侵權行為負連帶賠償責任。故原告主張華南
        證券公司應與丁○○對其等所受之損害，負連帶賠償責
        任云云，自無可採。
(四)、原告本件侵權行為損害賠償請求權是否業已罹於時效？
  1.按消滅時效，自請求權可行使時起算；因侵權行為所生之損
    害賠償請求權，自請求權人知有損害及賠償義務人時起，二
    年間不行使而消滅。民法第128條前段、197條第1項前段分
    別定有明文。又民法第197條所謂知有損害，即知悉受有何
    項損害而言，至對於損害額則無認識之必要，故以後損害額
    變更而於請求權消滅時效之進行並無影響；另關於侵權行為
    損害賠償請求權之消滅時效，應以請求權人實際知悉損害及
    賠償義務人時起算，非以知悉賠償義務人因侵權行為所構成
    之犯罪行為經檢察官起訴，或法院判決有罪為準（最高法院
    72年台上字第738號判例、同院97年度台上字第1720號判決
    意旨參照）。
  2.經查：
    (1)、原告於95年5月3日因丁○○避不見面，已獲知丁○○無
        償債能力之情事，至95年5月18日經丁○○委託余鑑昌
        律師召開債權人會議，且由余鑑昌律師告知在場之全體
        債權人（包含原告在內），丁○○因系爭刑事案件遭檢
        察官偵辦中，並表明丁○○因前開不法行為願意接受司
        法裁判，且請在場之債權人確認受損害之債權額等情，
        有卷附債權明細表、余鑑昌律師召開債權人會議函、丁
        ○○債權人簽到表可稽（見系爭刑事案件宜蘭地檢署97
        年度偵緝字第77號偵查卷宗第158至159頁、第241至248
        頁），並據證人余鑑昌律師於本院證述綦詳（見本院卷
        第201頁），且為原告所不爭執，足徵原告於95年5月18
        日業已知悉丁○○以前開投資為手段，詐欺原告交付款
        項之不法行為，並知悉受有前開交付款項之損害。
    (2)、準此，原告既已於95年5月18日債權人會議之當日，顯
        已知悉丁○○前開不法之行為，致原告受有損害，則本
        件侵權行為損害賠償請求權之時效，自應從斯日即95年
        5月18日起算，至原告提起本件刑事附帶民事訴訟起訴
        之日即98年6月3日（見附民卷第1頁本院收狀戳記章）
        時止，業已逾二年之請求權時效甚明。
  3.原告雖主張：本件侵權行為請求權因丁○○於95年5月18日
    為承認債權，而時效中斷云云。惟查：
    (1)、民法第129條第1項第2款所謂「承認」，為時效完成前
        ，債務人因認識他方請求權存在，所為之觀念表示，而
        發生時效中斷之效力（最高法院96年度台上字第179號
        判決意旨參照）。
    (2)、如前所陳，本件原告係於95年5月18日始知悉受有損害
        及丁○○本件侵權行為之事實，則本件侵權行為請求權
        時效於原告知悉上情之前（即95年5月18日），本即無
        進行之問題，自無因丁○○「承認」債權而發生時效中
        斷之效力。雖丁○○於95年5月18日債權人會議中，委
        由余鑑昌律師承認原告本件損害之債權額，然此僅是指
        確認原告之損害債權額而已，要與民法第129條第1項第
        2款所指時效進行中，所為發生時效中斷之「承認」，
        二者容有不同。
    (3)、況時效中斷者，自中斷之事由終止時，重行起算，民法
        第137條第1項亦有明文。是以，縱原告本件侵權行為損
        害賠償之債權，若自丁○○於95年5月18日承認而發生
        時效中斷之效力，然自斯日起，仍應重新起算侵權行為
        損害賠償請求權之二年時效。是原告於98年6月3日提起
        本件刑事附帶民事訴訟起訴之日時，仍已逾二年之請求
        權時效。
    (4)、準此，原告本件侵權行為損害賠償請求權之時效，自95
        年5月18日起算，至原告98年6月3日提起本件損害賠償
        之日時，業已逾二年之請求權時效。故原告主張：本件
        侵權行為請求權因丁○○於95年5月18日為承認債權，
        而時效中斷云云，仍無可取。
  4.另丁○○所為前開之不法行為，要與丁○○在華南證券公司
    所執行之職務行為無關，華南證券公司本即無庸與受僱人丁
    ○○對原告負連帶賠償責任，業如前述；況縱華南證券公司
    應負僱用人之連帶賠償責任，因原告既已於95年5月18日知
    悉丁○○前開不法行為及所受損害，與華南證券公司為丁○
    ○之僱用人乙事，則至98年6月3日提起本件損害賠償訴訟之
    日止，對於華南證券公司之僱用人侵權行為損害賠償請求權
    亦已罹於時效，併此陳明。
五、從而，原告依侵權行為法則，請求被告應連帶給付戊○○30
    0萬元、丙○○860萬元、甲○○30萬元、己○○410萬元，
    及均加計自刑事附帶民事起訴狀繕本送達翌日起至清償日止
    之法定遲延利息；均為無理由，應皆予駁回。又原告之訴既
    經駁回，則其假執行之聲請即失所附麗，應併予駁回。
六、本件事證已臻明確，兩造其餘之攻擊或防禦方法，經本院審
    酌後均認與本件之結論無涉，茲不再一一論列，併予敘明。
七、據上論結，本件原告之訴為無理由，依民事訴訟法第78條、
    第85條第1項但書，判決如主文。
中    華    民    國    99    年    5     月    4     日
                    民事第十三庭
                        審判長法  官  蕭艿菁
                              法  官  陳姿岑
                              法  官  楊絮雲
正本係照原本作成。
如不服本判決，應於收受送達後20日內向本院提出上訴書狀，其
未表明上訴理由者，應於提出上訴後20日內向本院補提理由書狀
（均須按他造當事人之人數附繕本）上訴時應提出委任律師或具
有律師資格之人之委任狀；委任有律師資格者，另應附具律師資
格證書及釋明委任人與受任人有民事訴訟法第466條之1第1項但
書或第2項（詳附註）所定關係之釋明文書影本。
中    華    民    國    99    年    5     月    4     日
                              書記官  王秀雲
附註：
民事訴訟法第466條之1（第1項、第2項）：
對於第二審判決上訴，上訴人應委任律師為訴訟代理人。但上訴
人或其他法定代理人具有律師資格者，不在此限。
上訴人之配偶、三親等內之血親、二親等內之姻親，或上訴人為
法人、中央或地方機關時，其所屬專任人員具有律師資格並經法
院認為適當者，亦得為第三審訴訟代理人。

司法院資訊處製作；財團法人民間司法改革基金會備份。
